ACORDAO-COMPLETO-2365491

ACÓRDÃO 2487/2020 ATA 35/2020 - PLENÁRIO

VISTOS, relatados e discutidos estes autos Pedidos de Reexame interpostos em face do Acórdão 824/2015-TCU-Plenário, da relatoria do Ministro Augusto Nardes, com a redação dada pelo Acórdão 1207/2015-TCU-Plenário, da relatoria do Ministro Augusto Nardes, que tratam de representação formulada pelo Ministério Público junto ao TCU (MP/TCU) , por intermédio do Procurador Júlio Marcelo de Oliveira, acerca de potenciais riscos nos acordos de leniência que venham a ser celebrados pela Controladoria-Geral da União (CGU) com empresas investigadas no âmbito da Operação Lava Jato, nos termos da Lei 12.846/2013,
ACORDAM os Ministros do Tribunal de Contas da União, reunidos em Sessão do Plenário, ante as razões expostas pelo Relator, em: 
9.1. com fundamento no art. 48 da Lei 8.443/1992 (Lei Orgânica do TCU) , não conhecer dos pedidos de reexame interpostos pelo Procurador do Ministério Público junto ao TCU Júlio Marcelo de Oliveira e pelo Controladoria-Geral da União, tendo em vista a  superveniência da IN-TCU 83/2018 e do "Acordo de cooperação técnica em matéria de combate à corrupção no Brasil, especialmente em relação aos acordos de leniência da Lei n° 12.846, de 2013" do qual o TCU é signatário, nos termos do voto do relator.
9.2. dar ciência do inteiro teor desta deliberação aos recorrentes.

Pedido de reexame contra decisão prolatada em sede de representação acerca de potenciais riscos nos acordos de leniência que venham a ser celebrados no âmbito da Operação Lava Jato.

Secretaria-Executiva do Ministério da Transparência, Fiscalização e Controladoria-Geral da União.

3. Representante/Interessados/Responsáveis/Recorrentes:
3.1. Representante: Procurador Júlio Marcelo
3.2. Interessados: Advocacia-geral da União; Conselho Administrativo de Defesa Econômica; Controladoria-geral da União; Procuradoria Geral da República.
3.3. Recorrentes: Júlio Marcelo de Oliveira; Controladoria-geral da União.

13.1. Ministros presentes: José Mucio Monteiro (Presidente), Walton Alencar Rodrigues, Benjamin Zymler, Augusto Nardes, Aroldo Cedraz, Raimundo Carreiro (Relator), Ana Arraes e Bruno Dantas.
13.2. Ministro-Substituto convocado: Augusto Sherman Cavalcanti.
13.3. Ministros-Substitutos presentes: Marcos Bemquerer Costa, André Luís de Carvalho e Weder de Oliveira.

RAIMUNDO CARREIRO

Ministro Augusto Nardes.

Trata-se de pedidos de reexame interpostos pelo Ministério da Transparência, Fiscalização e Controle e pelo Procurador Júlio Marcelo de Oliveira contra o Acórdão 824/2015-TCU-Plenário, que examinou representação oriunda do MP/TCU acerca dos procedimentos administrativos relacionados à celebração dos acordos de leniência previstos na Lei 12.846/2013.
	2. A referida decisão, após as modificações impostas pelo Acórdão 1207/2015-TCU-Plenário, que apreciou embargos de declaração, foi expedida com o seguinte teor:
	"ACORDAM os Ministros do Tribunal de Contas da União, reunidos em Sessão do Plenário, ante as razões expostas pelo Relator, em: 
	9.1 conhecer da presente representação, satisfeitos os requisitos de admissibilidade previstos nos arts. 235 e 237, inciso VII, do Regimento Interno do TCU, c/c o art. 81, inciso I, da Lei 8.443/1992; 
	9.2 considerar a presente representação parcialmente procedente; 
	9.3 indeferir o pedido cautelar pleiteado à peça 1 destes autos, por não satisfeito o requisito do perigo da demora; 
	9.4 firmar os seguintes entendimentos quanto aos procedimentos previstos na IN-TCU 74/2015: 
	9.4.1 tendo em conta o que dispõe o §1º do art. 1º do referido normativo, o pronunciamento do TCU quanto à legalidade, legitimidade e economicidade dos acordos de leniência será subsidiado, quando os mesmos forem celebrados com empresas investigadas em outras esferas, administrativas ou judiciais, pela motivação formal do órgão competente para celebrar o acordo de leniência, considerando, quando couber, pareceres dos órgãos envolvidos em eventuais investigações judiciais e administrativas, certificando: 
	a) a efetiva colaboração da empresa pleiteante do acordo, confrontando-se se já não eram do conhecimento do Estado as informações ofertadas sobre os demais envolvidos na infração e sobre os documentos que comprovem o ilícito sob apuração (em atenção aos incisos I e II do art. 16 da Lei 12.846/2013) ; 
	b) se os requisitos previstos no § 1º do art. 16 da Lei na 12.846/2013 estão cumulativamente atendidos; 
	c) a inexistência de eventual prejuízo das investigações em outras esferas de autuação, provocado pela celebração dos acordos na esfera administrativa (considerando a necessidade de atendimento aos princípios constitucionais do interesse público, da eficiência e da economicidade) ; 
	9.4.2 o TCU poderá diligenciar os órgãos envolvidos em eventuais investigações judiciais e administrativas com o objetivo de obter informações adicionais antes de seu pronunciamento; 
	9.4.3 o pronunciamento do TCU sobre a legalidade, legitimidade e economicidade somente será conclusivo para os fatos respaldados nas informações e documentação disponibilizados no processo, podendo seu entendimento ser revisto a qualquer tempo, quando identificados fatos novos, passíveis de terem sido identificados durante os procedimentos necessários para a celebração dos acordos, especialmente por meio de consultas a outros órgãos (da mesma esfera ou fora dela) ; 
	9.4.4 tendo em vista o que dispõe o parágrafo único do art. 5° da IN-TCU 74/2015, e até a regulamentação do referido normativo, os relatores dos processos dos acordos de leniência preverão, entre os procedimentos por eles estabelecidos, e quando analisarem uma ou mais etapas do acordo de forma conjunta, a remessa dos autos ao Ministério Público junto ao TCU, de forma a garantir a sua participação, prevista no art. 5° da mesma IN, combinado com o inciso II do art. 81 da Lei 8.443/1992.
	9.4.5. a análise prevista no item II do art. 1º da IN-TCU 74/2015 contemplará: 
	9.4.5.1 o exame da possível desconformidade do art. 30, inciso I, do Decreto 8.420/2015 em relação ao art. 16, § 1º, inciso I, da Lei 12.846/2013, uma vez que a redação da parte final do dispositivo infralegal, no que dispõe "quando tal circunstância for relevante", estaria a autorizar, ao revés do dispositivo legal, a celebração do acordo de leniência junto a mais de uma empresa com envolvimento no ato ilícito em apuração; 
	9.4.5.2 o nível de interferência e/ou prejuízo que, no caso concreto, cada acordo de leniência já celebrado ou a ser celebrado pela CGU impõe sobre os acordos de delação premiada já celebrados pelo Ministério Público Federal (MPF) no âmbito da operação Lava Jato, considerando que, materialmente, pode haver correlação entre os eventuais ilícitos criminais praticados pelas pessoas físicas que buscam a delação premiada e os possíveis ilícitos administrativo-financeiros praticados pelas correspondentes pessoas jurídicas que intentam o acordo de leniência, bem assim que, processualmente, o acordo de leniência a ser celebrado pela CGU só veio a ser regulamentado pelo Decreto Federal de 18 de março de 2015, não devendo, pois, ser aplicado retroativamente com prejuízo sobre as situações jurídicas já enquadradas no âmbito dos correspondentes acordos de delação premiada celebrados pelo MPF na aludida Operação Lava-Jato;
	9.5 juntar cópia do presente acordão e voto aos processos de acompanhamento autuados nos termos do art. 1º, § 2º, da IN-TCU 74/2015; 
	9.6 enviar cópia desta deliberação, acompanhada do Relatório e Voto que a fundamentam, ao representante, à Controladoria-Geral da União, à Procuradoria-Geral da República, à Advocacia-Geral da União e ao Conselho Administrativo de Defesa Econômica; 
	9.7 conforme previsão do art. 13 da Resolução-TCU 215/2008, disponibilizar ao relator do TC-Processo 004.569/2015-6, cópia do acórdão proferido, do relatório e do voto que o fundamentaram e das peças processuais consideradas necessárias ao atendimento de Solicitação do Congresso Nacional, objeto de referido processo; e 
	9.8 (suprimido) 
	9.9 arquivar os presentes autos, com base no art. 169, inciso V, do Regimento Interno do TCU."
	3. Transcrevo, a seguir, a análise da matéria, consoante registrado no parecer elaborado pela Secretaria de Recursos (Serur) , unidade técnica responsável pela instrução do processo: 
	"HISTÓRICO
	2. Cuidam os autos de representação, formulada pelo Exmo. Procurador do MP/TCU Júlio Marcelo de Oliveira, acerca dos possíveis prejuízos decorrentes da celebração pela então Controladoria-Geral da União de acordos de leniência, previstos na Lei 12.846/2013, com empresas investigadas no âmbito da Operação Lava Jato (peça 1) .
	2.1. Em síntese, o representante requereu fosse cautelarmente determinado à Controladoria-Geral da União que se abstivesse de celebrar acordos de leniência com empresas envolvidas na Operação Lava Jato que não tivessem celebrado tais acordos com o Ministério Público Federal, no intuito de não atrapalhar o curso das investigações dessa operação e de premiar as empresas que deram contribuição efetiva para o desmantelamento da organização criminosa acusada de saquear os cofres da Petrobras.
	2.2. Concluída a fase instrutória, o processo foi deliberado pelo Plenário do TCU, que se pronunciou via Acórdão 824/2015.
	2.3. Não satisfeitos, tanto o representante (peça 49) quanto a CGU (peça 52) embargaram o acórdão recorrido, que foi reformado parcialmente pelo Acórdão 1207/2015-TCU-Plenário (...) 
	2.4. Ainda inconformados, tanto a Controladoria-Geral da União - atual Ministério da Transparência, Fiscalização e Controle - (peça 69) quanto o Procurador do MP/TCU Júlio Marcelo de Oliveira (peça 62) interpuseram os pedidos de reexame, que serão analisados a seguir.
	EXAME DE ADMISSIBILIDADE
	3. Reiteram-se os exames de admissibilidade (peças 71 e 76) , ratificados às peças 73 e 77 pelo Exmo. Ministro José Múcio Monteiro, que concluiu pelo conhecimento das peças apresentadas pelo Procurador Júlio Marcelo de Oliveira e pela Controladoria-Geral da União como pedidos de reexame (...) , suspendendo os efeitos dos subitens 9.4.1 e 9.4.5, eis que preenchidos os requisitos processuais aplicáveis à espécie recursal. 
	EXAME TÉCNICO
	4. Delimitação
	4.1. Constitui objeto do presente recurso reconhecer, se possível, em relação ao recurso interposto pela então Controladoria-Geral da União:
	a) se houve afronta ao contraditório a ensejar a nulidade do Acórdão 1207/2015-TCU-Plenário; e
	b) se inexiste fundamento legal para as exigências contidas nos subitens 9.4.1.a e 9.4.1.c e 9.4.5 do Acórdão 824/2015-TCU-Plenário, reformado pelo Acórdão 1207/2015-TCU-Plenário. 
	4.2. No que diz respeito à análise das razões recursais interpostas pelo MP/TCU, deve-se perquirir a razoabilidade de se adotar o entendimento de que o pronunciamento do TCU, nos termos do art. 1º, § 1º, da IN/TCU 74/2015, quanto à legalidade, legitimidade e economicidade de acordos de leniência, firmados entre a CGU e as empresas investigadas em outras esferas, administrativas ou judiciais, deva ser, obrigatoriamente, subsidiado pelos pareceres dos órgãos envolvidos nessas investigações. Além disso, cabe reconhecer se se deve ser conferida força vinculante ao parecer exarado pelo Ministério Público sobre as investigações por ele conduzidas.
	Eventual nulidade processual
	5. Em resumo, a então Controladoria-Geral da União arguiu preliminarmente a nulidade do Acórdão 1207/2015-TCU-Plenário, que conferiu efeitos infringentes aos declaratórios opostos pelo representante do Ministério Público junto ao TCU, Exmo. Procurador Júlio Marcelo de Oliveira, sem que houvesse sido instaurado o devido contraditório, para oferecimento de contrarrazões recursais, a teor do disposto no art. 283 do RI/TCU.
	Análise
	5.1. Compulsando a cronologia dos atos processuais, os embargos de declaração foram opostos pelo representante do MP/TCU em 28/05/2015. E, em momento posterior, no dia 12/06/2015, também foram opostos os aclaratórios pela então Controladoria-Geral da União, mas em instante processual algum foi dada a ela ciência da existência dos embargos declaratórios opostos pelo representante do MP/TCU tendentes a agravar a situação daquele órgão de controle interno.
	5.2. Sem embargos, o art. 283 do RI/TCU garante a instauração do contraditório toda vez que os recursos interpostos pelo Ministério Público suscitem o agravamento da situação do responsável.
	5.3. No entanto, a consequência do desrespeito a essa norma regimental deve ser analisada cum grano salis, especialmente à luz do disposto no art. 171 do RI/TCU, o qual prescreve que "nenhum ato será declarado nulo se do vício não resultar prejuízo para a parte, para o erário, para a apuração dos fatos pelo Tribunal ou para a deliberação adotada".
	5.4. Em verdade, o art. 171 do RI/TCU incorporou o postulado de origem francesa pas de nullité sans grief, que impede a nulidade de um ato se não houver gravame para a parte, para o erário, para a apuração dos fatos pelo Tribunal ou para a deliberação adotada.
	5.5. Assim, ainda que não observado o contraditório nesse caso, não se vislumbrou prejuízo para o Ministério da Transparência, Fiscalização e Controle (MTFC) , porquanto o Acórdão 824/2015-TCU-Plenário, reformado pelo Acórdão 1207/2015-TCU-Plenário, que eventualmente prejudicaria a missão institucional que lhe foi atribuída, via Lei 12.846/2013, está suspenso por força do despacho do Relator (peça 77) , que admitiu os pedidos de reexame, cuja análise irá revolver novamente todas as razões recursais antagônicas dos recorrentes.
	5.6. Do exposto, com fundamento no art. 171 do RI/TCU, inexistindo prejuízo para a parte, para o erário, para a apuração dos fatos pelo Tribunal ou para a deliberação adotada, não deve ser acolhida a preliminar de nulidade do Acórdão 1207/2015-TCU-Plenário, suscitada pela então Controladoria-Geral da União.
	Inexistência de fundamento legal para as exigências contidas no subitem 9.4.1.a do decisum recorrido
	6. O MTFC alegou resumidamente que inexiste fundamento legal para as exigências contidas no subitem 9.4.1.a do Acórdão 824/2015-TCU-Plenário, reformado pelo Acórdão 1207/2015-TCU-Plenário.
	Análise
	6.1. Primeiramente, o MTFC se insurge contra a exigência expressa no subitem 9.4.1.a do Acórdão 824/2015-TCU-Plenário de que a colaboração pleiteada pela empresa investigada seja de fato efetiva, ou, em outras palavras, de que as informações trazidas importem realmente alguma novidade, não conhecida pelo Estado.
	6.2. Segundo ela, seria impossível ao MTFC verificar se os ilícitos apurados já eram de conhecimento de outros órgãos, mormente do Ministério Público. Também tal exigência estaria desprovida de previsão legal.
	6.3. Acrescenta que, se as instâncias penal e administrativa são independentes, seus objetivos também podem ser independentes. 
	6.4. Além disso, também segundo o recorrente, o real benefício de tais acordos de leniência reside no ressarcimento imediato do dano, que poderia restar prejudicado caso o Ministério Público ou o TCU não entendessem pelo ineditismo das provas, invalidando por consequência a vantajosidade desses acordos.
	6.5. Com as devidas vênias, sua tese de que órgãos da Administração podem ter objetivos independentes não merece prosperar, porquanto esbarra no princípio constitucional da eficiência que norteia a Administração Pública como um todo e é corolário do supraprincípio da indisponibilidade do interesse público.
	6.6. Ademais, não se trata aqui de subordinar a via administrativa aos "interesses exclusivos da persecução penal", e sim de atuação harmônica dos órgãos incumbidos de zelar pelos interesses primários e secundários do Estado, a qual pressupõe colaboração entre os mesmos e não atuação de um em detrimento do outro.
	6.7. De forma muito clara, não há um interesse do MTFC, outro do MPF e outro do TCU que não sejam rigorosamente congruentes com os objetivos da República, portanto nenhum está autorizado a agir isoladamente como se fosse dispensável o trabalho do outro.
	6.8. A exigência ora combatida pela recorrente visa exatamente que a atuação de um órgão não venha a se sobrepor ou mesmo constituir verdadeiro obstáculo intransponível à atividade institucional do outro. Repise-se aqui que não se trata de uma competição predatória entre os órgãos elencados, mas de atuação em colaboração. Imaginar qualquer outra forma de atuação desses órgãos que não a colaborativa equivaleria aceitar que os órgãos encarregados dessa atuação representam um fim em si mesmos, completamente divorciados dos objetivos republicanos.
	6.9. Releve-se que o fundamento legal para essa exigência exsurge da cabeça do art. 16 da Lei 12.846/2013, in litteris:
	"Art. 16.  A autoridade máxima de cada órgão ou entidade pública poderá celebrar acordo de leniência com as pessoas jurídicas responsáveis pela prática dos atos previstos nesta Lei que colaborem efetivamente com as investigações e o processo administrativo, sendo que dessa colaboração resulte:
	I - a identificação dos demais envolvidos na infração, quando couber; e
	II - a obtenção célere de informações e documentos que comprovem o ilícito sob apuração. (...) " (destaques e grifos nossos) 
6.10. Não bastasse a literalidade do dispositivo, os professores Ricardo Alexandre e João de Deus (in Direito Administrativo Esquematizado, São Paulo: Método, 2015, p. 158) explicam assim o princípio da eficiência:
"Do ponto de vista da atuação do agente público, em razão do princípio da eficiência, espera-se que estes desempenhem suas funções norteados pela busca dos melhores resultados. O mesmo se espera da estrutura administrativa, que deve ser organizada de forma a lograr os melhores resultados na prestação do serviço público."
6.11. Extrapolando esses ensinamentos para a seara do controle da Administração Pública facilmente se depreende que o alvo a ser perseguido pelos órgãos de controle coincide também com a busca por melhores resultados na prestação do serviço público.
6.12. De clareza solar que o melhor resultado na prestação dos serviços públicos de controle da Administração só se atinge quando há cooperação entre todos os envolvidos.
6.13. É certo também que essa cooperação pressupõe comunicação entre os órgãos, pois do contrário o trabalho de um poderá constituir verdadeira barreira à atuação do outro. E é exatamente isso que se procura evitar por meio de exigir que as informações apresentadas pelas empresas sejam inéditas. 
6.14. Tal ineditismo sobre as informações ofertadas, seja quanto aos demais envolvidos na infração, seja quanto aos documentos que servem de prova do ilícito sob apuração, evita que o instituto da leniência seja desvirtuado, permitindo que as pessoas jurídicas o considerem como variáveis no cálculo de riscos e bônus dos seus negócios.
6.15. Elastecer a possibilidade de qualquer pessoa jurídica, a qualquer momento, trazer fatos já conhecidos pelo Estado para firmar os acordos de leniência significaria verdadeiro desestímulo ao rompimento dos pactos de silêncio e conivência, que caracterizam os ilícitos cometidos contra a administração pública, como, por exemplo, nas situações de cartelização e fraude em concorrências, conluio em licitações com a participação de agentes públicos. 
6.16. Não se pode olvidar que tais acordos só são concretizados e estimulados pela lógica do "dilema do prisioneiro", elaborada por Merril Flood e Melvin Dresher (1950) , em que a única saída mais favorável é trair o esquema ilícito. Tal conduta foi modelada pelo matemático John Nash, prêmio Nobel de 1994, também conhecida como Equilíbrio de Nash. 
6.17. Ora, a prevalecer a tese da recorrente quanto à possibilidade de benefício para qualquer pessoa jurídica independentemente de efetiva contribuição para as investigações, não haveria estímulo à denúncia de tais esquemas de corrupção.
6.18. Apenas a título de ilustração, suponha-se que o Ministério Público Federal, em ação de busca e apreensão, encontre documentos que constituam provas robustas de certos fatos. Nessa situação, seria completamente dispensável se firmar acordo de leniência com o MTFC, porquanto as provas constituídas já seriam suficientes. No entanto, a empresa investigada procura o MTFC para celebrar acordo, apresentando como benefício para o Estado informações de que este já dispõe. O benefício para o Estado nesse caso hipotético seria bastante reduzido, restringindo-se a eventual recuperação imediata dos recursos desviados.
6.19. Quanto à tese de que o maior benefício desses acordos na forma proposta pelo recorrente seria a recuperação imediata de somas vultosas de recursos desviados em decorrência da corrupção, há significativas ressalvas. Sem dúvida tal ressarcimento é um benefício, mas não é nem deve ser o único a ser perseguido por duas simples razões. A uma, porque não há garantias de que essa prometida recuperação será imediata. A duas, porque tais recursos podem ser reavidos por outras vias que não a avençada por leniência, ou seja, não é impossível que esses valores desviados retornem aos cofres públicos por outros meios. Aliás, é o que expressamente prescreve o art. 19, I, da Lei 12.846, de 2013.
6.20. Por esses motivos, é indispensável que a colaboração da pessoa jurídica seja fundada em fatos novos para o Estado e não apenas para o órgão de controle celebrante, que pode ter acesso a essas informações em outros órgãos por empréstimo ou por cooperação e não por leniência. Repise-se que facultar às empresas já investigadas receberem benefícios decorrentes de acordo de leniência em troca de informações de que o Estado já disponha é absurdamente incoerente e permite que as pessoas jurídicas beneficiadas escolham o melhor momento para que colaborem.
6.21. Faz-se mister, por ser de extrema importância, relevar que o princípio da eficiência deve se somar aos demais princípios, não se sobrepondo a quaisquer deles, muito menos ao da legalidade.
6.22. Também não é despicienda a noção de que o caso aqui reclama respeito ao chamado bloco de legalidade, composto pela Constituição Federal, Constituições Estaduais, Tratados e Convenções, Leis, Decretos Legislativos, princípios gerais de Direito, entre outros normativos.
6.23. Assim, ainda que não se enxergue de forma cristalina o comando da eficiência contido no art. 16, da Lei 12.846, de 2013, também conhecida por Lei Anticorrupção, não se pode escapar da força cogente desse princípio constitucional expresso, introduzido pela Reforma Administrativa, via EC 19, de 1998, que rege a atuação de todos os órgãos da Administração Pública de todos os entes da Federação. E por tal razão, não assiste razão ao recorrente nesse ponto, devendo sim o eventual acordo de leniência se submeter à exigência do ineditismo das provas, em homenagem à efetiva colaboração que se espera de tais ajustes.
Inexistência de fundamento legal para as exigências contidas no subitem 9.4.1.c do decisum recorrido
7. O MTFC também sustenta que inexiste fundamento legal para as exigências contidas no subitem 9.4.1.c do Acórdão 824/2015-TCU-Plenário, reformado pelo Acórdão 1207/2015-TCU-Plenário.
Análise
7.1.  	Novamente o recorrente se apega à ausência previsão legal a sustentar a exigência, para o pronunciamento do TCU quanto à legalidade, legitimidade e economicidade dos acordos de leniência celebrados pelo MTFC, de que inexista prejuízo das investigações em outras esferas de autuação. Em apertada síntese, funda suas razões recursais na ideia de que a investigações criminais levadas a efeito pelo MPF se restringem a pessoas físicas e os acordos de leniência são firmados exclusivamente com pessoas jurídicas, conforme disposto na Lei 12.846, de 2013, não havendo lógica, portanto, na verificação desses eventuais prejuízos por parte do TCU.
7.2. Com as vênias de estilo, o recorrente outra vez se equivoca, consoante adiante será demonstrado.
7.3. De fato, não há previsão na norma de referência, para a celebração dos acordos de leniência - Lei 12.846, de 2013, de que o TCU perquira eventuais prejuízos às investigações nas demais esferas de atuação decorrentes desses acordos.
7.4. Contudo, não se pode afastar essa verificação tão somente porque a Lei Anticorrupção nada a esse respeito dispõe, pois há princípios constitucionais a balizar a atuação não só do TCU, como também de toda a Administração Pública, que avalizam tais procedimentos. Mais uma vez se faz adequada a lembrança de que o respeito ao bloco de legalidade (Constituição Federal, Constituições Estaduais, Tratados e Convenções, Leis, Decretos Legislativos, princípios gerais de Direito, entre outros) deve prevalecer em relação à legalidade estrita.
7.5. Repise-se, por oportuno, que não se trata de permitir a atuação da Administração Pública descompassada do princípio da legalidade, e sim de conjugar essa devida sujeição também à incidência dos demais princípios constitucionais, como o princípio da eficiência, amplamente discutido no item 6 desta. 
7.6. Também não se pode esquecer que a atuação dos órgãos encarregados das investigações sobre esses esquemas de corrupção deve ser harmônica em respeito ao supraprincípio da indisponibilidade do interesse público, que, consequentemente, obriga-os a desenvolverem seus trabalhos de forma eficiente, ou seja, sem comprometer a investigação um do outro.
7.7. Resta considerar a devida atenção ao princípio da economicidade, matéria também jurisdicionada ao controle externo exercido a cargo do TCU. De plano, não é demais lembrar que eventual reparação de dano ao patrimônio público não se afigura sanção, mas mera devolução de valores que foram indevidamente desviados de sua finalidade pública e por essa razão não podem ser objeto de transação ou atenuação em eventuais acordos de leniência. E nesse exato ponto que deve o TCU atuar a fim de assegurar que tais ajustes não sejam lesivos ao patrimônio público.
7.8. Verifica-se que esse assunto extrapola a seara da mera responsabilização criminal perseguida pelo MPF e recai na área da reparação, da recuperação de valores desviados. E embora seja matéria afeta à fiscalização constitucionalmente atribuída ao TCU, por força do art. 71, não exclui por óbvio a atuação do MPF em sede de ação de improbidade administrativa, cujo desfecho prevê como sanções no art. 12, da Lei 8.429, de 1992: a perda dos bens ou valores acrescidos ilicitamente ao patrimônio, o ressarcimento integral do dano, quando houver, e o pagamento de multa civil.
7.9. De pronto se percebe que não submeter tais acordos à investigação pelo TCU sobre os potenciais prejuízos às investigações em outras esferas seria, no mínimo, temerário, pois a análise imparcial por órgãos que não participaram desses acordos poderia sim detectar eventuais falhas, evitando a ocorrência de eventuais perdas na recuperação não só dos valores ilicitamente acrescidos ao patrimônio das empresas envolvidas no esquema de corrupção, como também o ressarcimento do dano causado ao erário e o pagamento das multas passíveis de serem aplicadas tanto pelo TCU, como pelo Judiciário.
7.10. Melhor sorte também não o assiste em relação à alegação de que os acordos de leniência são firmados exclusivamente com pessoas jurídicas e, portanto, não são afetados pelas investigações criminais conduzidas pelo MPF, que são restritas às pessoas físicas.
7.11. Tal argumento carece de razoabilidade, pois a pessoa jurídica é apenas uma ficção legal, criada para justificar que a existência de empresas no polo ativo e passivo de relações comerciais. A natureza da pessoa jurídica é explicada pela teoria da Ficção Legal, proposta por Friedrich Karl von Savigny (in Traité de Droit Romain, 1859) , segundo a qual somente o homem pode ser sujeito de direito, por esta razão, surge uma criação artificial da lei, ou seja, uma ficção, visando facilitar a função de determinadas entidades para exercer direitos patrimoniais. 
7.12. Portanto, é cediço que as atividades empresariais são exercidas por pessoas físicas e são elas que cometem os atos ilícitos que impactam no exercício da atividade das empresas em que atuam. Pessoas jurídicas não agem por si próprias, não sendo minimamente razoável que os acordos de leniência sejam firmados em apartado sem considerar eventual prejuízo que possam acarretar para as investigações das pessoas físicas que administram as empresas envolvidas nos esquemas de corrupção.
Suposta incompetência do TCU para exercer controle de legalidade do Decreto 8.420/2015
8. Por fim, o recorrente se insurge contra a inclusão, via julgamento dos embargos de declaração, do subitem 9.4.5 no Acórdão recorrido, alegando, resumidamente, que não cabe ao TCU o exercício da função jurisdicional, típica do Poder Judiciário. 
Análise
8.1. Compulsando o subitem 9.4.5, há determinação para se incluir na análise prevista no item II do art. 1º, da IN-TCU 74/2015, dois exames, que, por oportuno, merecem ser novamente transcritos:
"9.4.5. a análise prevista no item II do art. 1º da IN-TCU 74/2015 contemplará: 
9.4.5.1 o exame da possível desconformidade do art. 30, inciso I, do Decreto 8.420/2015 em relação ao art. 16, § 1º, inciso I, da Lei 12.846/2013, uma vez que a redação da parte final do dispositivo infralegal, no que dispõe "quando tal circunstância for relevante", estaria a autorizar, ao revés do dispositivo legal, a celebração do acordo de leniência junto a mais de uma empresa com envolvimento no ato ilícito em apuração; 
9.4.5.2 o nível de interferência e/ou prejuízo que, no caso concreto, cada acordo de leniência já celebrado ou a ser celebrado pela CGU impõe sobre os acordos de delação premiada já celebrados pelo Ministério Público Federal (MPF) no âmbito da operação Lava Jato, considerando que, materialmente, pode haver correlação entre os eventuais ilícitos criminais praticados pelas pessoas físicas que buscam a delação premiada e os possíveis ilícitos administrativo- financeiros praticados pelas correspondentes pessoas jurídicas que intentam o acordo de leniência, bem assim que, processualmente, o acordo de leniência a ser celebrado pela CGU só veio a ser regulamentado pelo decreto federal de 18 de março de 2015, não devendo, pois, ser aplicado retroativamente com prejuízo sobre as situações jurídicas já enquadradas no âmbito dos correspondentes acordos de delação premiada celebrados pelo MPF na aludida Operação Lava-Jato;" 
8.2. Em verdade, o subitem 9.4.5 não constitui novidade resultante do julgamento dos aclaratórios opostos, posto que já presente no Acórdão originário no subitem 9.8. A única diferença digna de nota é que naquela decisão havia sido determinada a constituição de um apartado para exame dessas mesmas matérias e não que fossem objeto de exame por ocasião da análise prevista no item II do art. 1º, da IN-TCU 74/2015.
8.3. No que diz respeito ao subitem 9.4.5.1, de fato, o Tribunal, apesar de assim denominado, não enfeixa atribuições constitucionais que lhe permitam o exercício da atividade jurisdicional. No entanto, não se lhe escapa o controle de legalidade e de constitucionalidade nos casos concretos a ele submetidos. O primeiro resultante do confronto da norma objeto do controle com as demais normas do chamado bloco de legalidade e o segundo decorrente da análise de sua compatibilidade com a Lei Maior, este último inclusive sumulado pelo STF no enunciado 347.
8.4.  Sem embargos, por intermédio da citada Súmula, a Suprema Corte já reconheceu ao TCU o exercício do controle de constitucionalidade incidental, que, ao verificar a constitucionalidade de leis e atos normativos com a Constituição Federal, poderá deixar de aplicá-los se incompatíveis com texto da Lei Maior. Perceba-se que não cabe ao TCU a declaração de inconstitucionalidade desses normativos que são incompatíveis com a Constituição Federal, e sim apenas afastar sua incidência aos casos concretos submetidos a sua jurisdição.
8.5. E é com esse mesmo espírito que cabe também ao TCU o exercício do controle de legalidade dos normativos que extravasam do poder regulamentar, os quais normatizam para além dos contornos permitidos pela lei. Novamente aqui se deve delimitar a atuação do TCU, que jamais se confunde com a atividade jurisdicional, porquanto também nessa seara se restringe a deixar de aplicar, no âmbito da sua jurisdição material e nos incidentes específicos submetidos a sua análise, os atos normativos que ultrapassam os parâmetros definidos em lei.
8.6. Feitas essas considerações, resta claro que o comando contido no subitem 9.4.5 do decisum recorrido remete os exames impugnados para os eventuais casos concretos que advirão, não se verificando sucumbência imediata alguma a ensejar o interesse recursal nesse ponto.
8.7. Ainda assim, mesmo em tese, analisar-se-á adiante se há prejuízo à recorrente.
8.8. O art. 30, inciso I, do Decreto 8.420/2015, assim dispõe:
"Art. 30.  A pessoa jurídica que pretenda celebrar acordo de leniência deverá:
I - ser a primeira a manifestar interesse em cooperar para a apuração de ato lesivo específico, quando tal circunstância for relevante;" (destaques nossos) 
8.9. Ora, o art. 16, § 1º, inciso I, da Lei 12.846/2013, não faz qualquer ressalva à relevância da circunstância de ser a pessoa jurídica celebrante do acordo de leniência a primeira a manifestar o interesse em cooperar. Isso porque estabelece um requisito objetivo, não facultativo: a pessoa jurídica que pretende celebrar o acordo de leniência deverá ser a primeira a se manifestar. Não há margem, portanto, conferida pela lei a considerar ou não tal circunstância relevante como pretende o Decreto 8420/2015.
8.10. Dessa forma, é inexorável concluir que o Decreto 8.420/2015, a pretexto de regulamentar a Lei 12.846/2013, inovou na ordem jurídica e extravasou os limites da atividade regulamentar que pode ser exercida pelo administrador público. Na lição de Celso Antônio Bandeira de Mello (in Curso de direito administrativo. 18. ed. São Paulo: Malheiros Editores, 2005. p. 315) , o conceito de regulamento encontra fundamento nos artigos 5º, II, 37 e 84, IV, da Constituição da República, e pode ser enunciado nos seguintes termos:
" (...) ato geral e (de regra) abstrato, de competência privativa do Chefe do Poder Executivo, expedido com a finalidade de produzir as disposições operacionais uniformizadoras necessárias à execução de lei cuja aplicação demande atuação da Administração Pública.
É que os dispositivos constitucionais caracterizadores do princípio da legalidade no Brasil impõem ao regulamento o caráter (...) de ato estritamente subordinado, isto é, meramente subalterno e, ademais, dependente de lei." (destaques acrescidos) 
8.11. Sendo esse o conceito constitucionalmente adequado de regulamento, as consequências são previstas no ensinamento de Pontes de Miranda (in Comentários à Constituição de 1967 (...) , citado por MELLO, op. cit., p. 317.) , quando defende a obediência ao princípio da legalidade:
Onde se estabelecem, alteram ou extinguem direitos, não há regulamentos, há abuso do poder regulamentar, invasão de competência legislativa. O regulamento não é mais do que auxiliar das leis, auxiliar que sói pretender, não raro, o lugar delas, mas sem que possa, com tal desenvoltura, justificar-se e lograr que o elevem à categoria de lei. (destaques e grifos acrescidos) 
8.12. Ainda para Celso Antônio Bandeira de Mello (in op. cit., p. 321-322) , a Constituição da República se ocupou insistentemente em:
" (...) sublinhar a inteireza do princípio da legalidade (...) a sabendas, por advertida contra a tendência do Poder Executivo de sobrepor-se às leis. É que o Executivo, no Brasil, abomina a legalidade e tem o costumeiro hábito de afrontá-la, sem ser nisto coartado, como devido. Daí a insistência constitucional, possivelmente na expectativa de que suas dicções tão claras e repetidas ad nauseam encorajem o Judiciário a reprimir os desmandos do Executivo." (destaques e grifos acrescidos) 
8.13. Restou demonstrado, portanto, que a Lei 12.846/2013 prevê em seu art. 16, § 1º, inciso I, que a pessoa jurídica que pretende firmar acordo de leniência seja a primeira a se manifestar sobre seu interesse em cooperar para a apuração do ato ilícito, mas em lei alguma se encontra previsto que tal circunstância deverá ser avaliada como relevante para essa finalidade, de modo que a conclusão incontornável a que se chega é no sentido de que a presidente da República afastada, ao editar o Decreto 8.420/2015, extrapolou os limites da atividade regulamentar, o que atrai a necessidade de controle de legalidade por parte do TCU em todos os casos concretos que a ele forem submetidos para apreciação que envolvam tal abuso do poder regulamentar.
8.14. Em relação à exigência contida no subitem 9.4.5.2 do acórdão recorrido, mais uma vez se equivoca o recorrente em suas razões.
8.15. Não se vislumbra na leitura desse dispositivo onde o TCU possivelmente tenha determinado que os acordos de leniência não pudessem retroagir antes de 18/03/2015 (data da regulamentação da Lei Anticorrupção) . Apenas se ratificou o que é de conhecimento geral: que o acordo de leniência só veio a ser regulamentado nessa data. 
8.16. O que se determinou única e exclusivamente foi que os acordos de leniência não venham a prejudicar situações jurídicas já enquadradas no âmbito dos correspondentes acordos de colaboração premiada (erroneamente referidos como de delação premiada) celebrados pelo MPF na conhecida Operação Lava-Jato. E as razões para tanto já foram exaustivamente analisadas nos itens 6 e 7 desta e podem ser resumidas no obrigatório respeito da Administração Pública ao princípio da eficiência, sendo, no mínimo, irrazoável qualquer atuação do Executivo no sentido de se opor às investigações criminais já conduzidas pelo MPF em sede daquela Operação.
8.17. Releve-se também que o fato alegado pelo recorrente de que a AGU já se manifestou sobre a retroatividade do acordo de leniência não apenas à data da edição do decreto regulamentador como também à data da vigência da Lei Anticorrupção em nada afeta à jurisdição do TCU, posto que os pareceres emitidos por aquele órgão não vinculam esta Corte de Contas Federal. 
8.18. Por tais motivos, o subitem 9.4.5.2 do Acórdão recorrido não merece também qualquer reparo.
Obrigatoriedade dos pareceres dos órgãos envolvidos nas investigações em outras esferas administrativas ou judiciais
9. Em breve síntese, o Exmo. Procurador do MP/TCU Júlio Marcelo de Oliveira defende, por meio de suas razões recursais (peça 62, p. 22 - 23) , a necessidade de se firmar os seguintes entendimentos quanto aos procedimentos previstos na IN-TCU 74/2015:
"9.4.1 tendo em conta o que dispõe o §1º do art. 1º do referido normativo, o pronunciamento do TCU quanto à legalidade, legitimidade e economicidade dos acordos de leniência celebrados pela CGU com empresas investigadas em outras esferas, administrativas ou judiciais, será subsidiado, necessariamente, por pareceres dos órgãos envolvidos nas referidas investigações, os quais devem constar desde o início do processo encaminhado ao TCU, bem como pela motivação formal do órgão competente para celebrar o acordo de leniência, certificando: 
a) a efetiva colaboração da empresa pleiteante do acordo, confrontando-se se já não eram do conhecimento do Estado as informações ofertadas sobre os demais envolvidos na infração e sobre os documentos que comprovem o ilícito sob apuração (em atenção aos incisos I e II do art. 16 da Lei na 12.846/2013) ; 
b) se os requisitos previstos no § 1º do art. 16 da Lei na 12.846/2013 estão cumulativamente atendidos; 
c) a inexistência de eventual prejuízo das investigações em outras esferas de autuação, provocado pela celebração dos acordos na esfera administrativa (considerando a necessidade de atendimento aos princípios constitucionais do interesse público, da eficiência e da economicidade) ; 
9.4.1.1 Nos casos em que houver investigação conduzida pelo Ministério Público, seu parecer, de que trata este subitem, será obrigatório e vinculante;"
Análise
9.1. A reforma pretendida pelo recorrente ancora-se em dois pontos: I) obrigatoriedade de o pronunciamento a cargo do TCU, nos termos do art. 1º, § 1º, da IN/TCU 74/2015, quanto à legalidade, legitimidade e economicidade dos acordos de leniência, ser subsidiado, necessariamente, por pareceres dos órgãos envolvidos nas referidas investigações, os quais devem constar desde o início do processo encaminhado ao TCU; e II) vinculação do parecer do Ministério Público, nos casos em que houver investigação por ele conduzida.
9.2. Com efeito, o dispositivo contido no subitem 9.4.1 do decisum recorrido não é claro quanto a necessidade de que esses pareceres devam constar desde o início do processo encaminhado ao TCU, para dar cumprimento ao previsto no art. 1º, § 1º, da IN/TCU 74/2015, in litteris:
Art. 1º A fiscalização dos processos de celebração de acordos de leniência inseridos na competência do Tribunal de Contas da União, inclusive suas alterações, será realizada com a análise de documentos e informações, por meio do acompanhamento das seguintes etapas:
I - manifestação da pessoa jurídica interessada em cooperar para a apuração de atos ilícitos praticados no âmbito da administração pública;
II - as condições e os termos negociados entre a administração pública e a pessoa jurídica envolvida, acompanhados por todos os documentos que subsidiaram a aquiescência pela administração pública, com inclusão, se for o caso, dos processos administrativos específicos de apuração do débito;
III - os acordos de leniência efetivamente celebrados, nos termos do art. 16 da Lei nº 12.846/2013;
IV - relatórios de acompanhamento do cumprimento dos termos e condições do acordo de leniência;
V - relatório conclusivo contendo avaliação dos resultados obtidos com a celebração do acordo de leniência.
§ 1º Em cada uma das etapas descritas nos incisos I a V, o Tribunal irá emitir pronunciamento conclusivo quanto à legalidade, legitimidade e economicidade dos atos praticados, respeitando a salvaguarda do sigilo documental originalmente atribuído pelo órgão ou entidade da administração pública federal. (destaques nossos) 
9.3. A alteração proposta não é substancial, mas formal, apenas para deixar indene de dúvidas de que o encaminhamento da motivação formal dos acordos de leniência firmados pelo MTFC com as empresas pleiteantes deve ser devidamente acompanhado dos pareceres dos órgãos envolvidos nas investigações dessas empresas em outras esferas, administrativas ou judiciais.
9.4. Ao TCU sim cabe o juízo de valor sobre os eventuais prejuízos que tais acordos podem acarretar às investigações em curso. Em outras palavras, cabe à Corte de Contas considerar se deve ou não acolher tais pareceres no exercício de suas atribuições constitucionais, mas é claro que esse pronunciamento deve sim ser subsidiado por esses pareceres.
9.5. Consoante a IN/TCU 74/2015 e os motivos amplamente aqui expostos, pretende-se que esse pronunciamento do TCU examine não só a legalidade ou a economicidade desses acordos de leniência, mas também sua eficiência. E é com base exatamente no princípio da eficiência, que orienta toda a Administração, que se espera que eventuais prejuízos decorrentes desses acordos às investigações conduzidas por outras esferas administrativas ou judiciais sejam evitados.
9.6. E, para atingir tal desiderato, deve-se relativizar a competência discricionária do MTFC para firmar tais acordos, sempre considerando a indisponibilidade do interesse público como supraprincípio a nortear a atuação de todos os órgãos incumbidos de controlar, fiscalizar e coibir a atividade criminosa de empresas que se relacionam com a Administração Pública.
9.7. Celso Antônio Bandeira de Mello (in op. cit., p. 911) , ao discorrer sobre a "relatividade da competência discricionária", afirma que:
 (...) vinculação ou discricionariedade são predicados atinentes aos condicionantes da válida expedição do ato ou ao seu próprio conteúdo. (...) não é o ato que é vinculado ou discricionário; (...) discricionária é a apreciação a ser feita pela autoridade quanto aos aspectos tais ou quais e vinculada é sua situação em relação a tudo aquilo que se possa considerar já resoluto na lei e, pois, excludente de interferência de critérios da Administração.
9.8. Mais adiante, ao explicar em quais sentidos se pode asseverar que a discricionariedade é relativa, o doutrinador afirma que há situações em que a lei até concede certa margem de liberdade para o agente, mas "tal liberdade poderá esmaecer ou até mesmo esvair-se completamente diante da situação em concreto na qual deva aplicar a regra". 
9.9. É a tese que ora se examina em sede recursal. Diante da possibilidade de os acordos de leniência virem a prejudicar as investigações em curso conduzidas pelo MPF, ou por outro órgão administrativo, resta à autoridade uma só conduta idônea para satisfação do escopo normativo, por não ser comportada outra capaz de colimar os propósitos da lei em face da compostura da situação. 
9.10. E a única conduta idônea a ser observada nesses casos pelo MTFC diz com a necessária oitiva dos demais órgãos que conduzem essas investigações. Não é uma opção não ouvi-los, porquanto essa omissão poderia ocasionar prejuízos aos trabalhos desenvolvidos pelos demais órgãos, como se não fossem ou não tivessem relevância, caracterizando verdadeiro desserviço ao País.
9.11. A doutrina alemã caracteriza a situação descrita supra como "redução da discricionariedade a zero (Ermessens Reduzierung auf Null) " ou "contração do poder discricionário". No dizer de Germana de Oliveira Moraes (in Controle Jurisdicional da Administração Pública. 2. ed. São Paulo: Dialética, 2004. P. 73-76, 164-170.) : 
Há redução da discricionariedade a zero, quando as circunstâncias normativas e fáticas do caso concreto eliminam a possibilidade de escolha entre diversas opções a ponto de subsistir apenas uma solução juridicamente possível.
Segundo leciona Maurer, a possibilidade de escolha se elimina quando não há entre as opções senão uma única decisão que não apresenta qualquer vício de discricionariedade, enquanto todas as demais possibilidades de decisão estariam viciadas. A autoridade administrativa será então obrigada a tomar a decisão que resta. Tem-se, então, a hipótese de redução da discricionariedade a zero, também denominada de atrofia do poder discricionário. (destaques e grifos nossos) 
9.12. Dessa forma, acompanhando tais ensinamentos doutrinários e o próprio entendimento do TCU a respeito da necessária fiscalização dos acordos de leniência, não resta ao MTFC outra conduta que não seja o encaminhamento dos pareceres dos órgãos que conduzem investigações administrativas ou judiciais a esta Corte de Contas, bem como a motivação formal que sustentou tais acordos.
9.13. Por essas razões, quanto à obrigatoriedade de o pronunciamento a cargo do TCU, nos termos do art. 1º, § 1º, da IN/TCU 74/2015, quanto à legalidade, legitimidade e economicidade dos acordos de leniência, ser subsidiado, necessariamente, por pareceres dos órgãos envolvidos nas referidas investigações, os quais devem constar desde o início do processo encaminhado ao TCU, não se vislumbra óbice algum a que sejam acolhidos os reparos propostos pelo recorrente.
9.14. Todavia, subsidiar não significa vincular, pois é certo que compete somente ao Tribunal de Contas da União, no exercício de suas competências constitucionais, a fiscalização dos processos de celebração de acordos de leniência. Em louvor à clareza de pensamento, somente ao TCU cabe avaliar, no âmbito de sua jurisdição material, quais acordos de leniência não acarretam prejuízo ao Erário e às investigações conduzidas pelos demais órgãos.
9.15. Assim, não assiste razão ao recorrente quanto à vinculação do parecer do Ministério Público, nos casos em que houver investigação por ele conduzida.
PROPOSTA DE ENCAMINHAMENTO
10. Ante o exposto, submete-se à consideração superior a presente análise dos pedidos de reexame interpostos pela Controladoria-Geral da União (atual Ministério da Transparência, Fiscalização e Controle) e pelo  MP/TCU, na pessoa do Procurador Júlio Marcelo de Oliveira, contra o Acórdão 824/2015, prolatado pelo Plenário do TCU, reformado parcialmente pelo Acórdão 1207/2015-TCU-Plenário, propondo-se, com fundamento no art. 48, parágrafo único, da Lei 8.443, de 1992:
	I - conhecer do recurso interposto pela Controladoria-Geral da União (atual Ministério da Transparência, Fiscalização e Controle) , para, no mérito, negar-lhe provimento;
	II - conhecer do recurso interposto pelo MP/TCU, na pessoa do Procurador Júlio Marcelo de Oliveira, para, no mérito, dar-lhe provimento parcial, conferindo ao subitem 9.4.1 do Acórdão recorrido a seguinte redação, mantendo inalterados os demais termos:
9.4.1 tendo em conta o que dispõe o §1º do art. 1º do referido normativo, o pronunciamento do TCU quanto à legalidade, legitimidade e economicidade dos acordos de leniência celebrados pela CGU com empresas investigadas em outras esferas, administrativas ou judiciais, será subsidiado, necessariamente, por pareceres dos órgãos envolvidos nas referidas investigações, os quais devem constar desde o início do processo encaminhado ao TCU, bem como pela motivação formal do órgão competente para celebrar o acordo de leniência, certificando:
	III - dar ciência da deliberação que vier a ser proferida, acompanhada do Relatório e do Voto que a fundamentarem, aos recorrentes.
	Ante a natureza da matéria discutida nestes autos, solicitei o pronunciamento do MP/TCU. Em resposta, o Procurador Sérgio Ricardo Costa Caribé elaborou o parecer de peça 91, que reproduzo a seguir, no essencial:
	"13. A então CGU suscitou, preliminarmente, a ocorrência de nulidade do Acórdão 1207/2015-TCU-Plenário conferiu efeitos infringentes aos embargos opostos pelo membro do Ministério Público de Contas sem que tivesse sido previamente instaurado o contraditório, ou seja, sem que tivesse sido dada à CGU a oportunidade de ofertar contrarrazões recursais, ex vi do art. 283 do Regimento Interno do TCU.
	14. No exame da procedência da preliminar, há que se ter em conta, primeiramente, que o Tribunal de Contas da União concedeu efeitos infringentes aos referidos embargos. O exame da questão é facilitado pelo fato de que o pleno da Corte de Contas, ao dar provimento aos embargos opostos pelo membro do MP/TCU, expressamente mencionou a atribuição desses efeitos. 
	15. A reforma dos subitens 9.4.1, "c", e 9.4.4 do Acórdão 824/2015-TCU-Plenário, s.m.j., não decorre de efeitos infringentes. Com essas alterações, o Acórdão 1207/2015-TCU-Plenário apenas introduz complementações que aperfeiçoam os comandos sem lhes alterar a essência material. O mesmo não se pode dizer quanto à introdução do item 9.4.5 promovida pelo Acórdão 1207/2015-TCU-Plenário, que provocou considerável modificação na decisão embargada, vez que contempla a explicitação do conteúdo de uma das etapas da análise da regularidade dos acordos de leniência por parte da Corte de Contas. 
	16. O item 9.4.5 do Acórdão 1207/2015-TCU-Plenário introduz orientação para que, numa das etapas do procedimento de fiscalização dos acordos de leniência a que se refere o art. 1º, inciso II, da Instrução Normativa - TCU 74/2015, sejam examinados, inclusive, os seguintes aspectos:
	a) a compatibilidade do art. 30, inciso I, do Decreto 8.420/2015 em relação ao art. 16, § 1º, inciso I, da Lei 12.846/2013; e
	b) o nível de interferência e/ou prejuízo que, no caso concreto, o acordo de leniência já celebrado pela CGU impõe sobre o acordo de delação premiada já firmado pelo MPF no âmbito da Operação Lava Jato.
	17. No caso da análise do nível de interferência e/ou prejuízo do acordo de leniência sobre os acordos de delação premiada já firmados pelo MPF no âmbito da Operação Lava Jato, convém esclarecer que a questão já fazia parte do item 9.8 do Acórdão 824/2015-TCU-Plenário como um dos assuntos que deveriam ser examinados em processo apartado. Embora com alguma diferença quanto à forma, a análise da compatibilidade do art. 30, inciso I, do Decreto 8.420/2015 em relação ao art. 16, § 1º, inciso I, da Lei 12.846/2013, também estava descrita no item 9.8 do julgado embargado. O Acórdão 1207/2015-TCU-Plenário, porém, como vimos, determinou a supressão do item 9.8 e dos subitens 9.8.1 e 9.8.2 do Acórdão 824/2015-TCU-Plenário. 
	18. Desse modo, enquanto o Acórdão 824/2015-TCU-Plenário determinava que fosse estudada a questão da interferência e/ou prejuízo nos acordos de delação já celebrados pelo MPF, possivelmente com o intuito de que fosse inserida nas futuras análises de regularidade dos acordos de leniência, o Acórdão 1207/2015-TCU-Plenário, assertivamente, determina que tal análise seja efetuada desde já. 
	19. Ao buscar a solução de deficiências vinculadas à contradição, obscuridade ou omissão, é possível interpretar, portanto, que o Tribunal modificou, de maneira considerável, o Acórdão 824/2015-TCU-Plenário. Partindo do pressuposto de que, efetivamente, foram concedidos efeitos infringentes a um dos embargos declaratórios e de que, a princípio, deveria ter sido estabelecido o contraditório, passemos ao exame da argumentação produzida no âmbito da Secretaria de Recursos. 
	20. A unidade técnica admite que, nos termos do art. 283 do RI/TCU, o contraditório deve ser instaurado sempre que os recursos do Ministério Público de Contas buscarem situação desfavorável à parte. Não obstante, defende que, nos termos do art. 171 do mesmo Regimento Interno, nenhum ato será declarado nulo se do vício não resultar prejuízo para a parte, para o erário, para a apuração dos fatos pelo Tribunal ou para a deliberação adotada. 
	21. Para tanto, afirma que não se observou prejuízo à missão institucional atribuída ao Ministério da Transparência, Fiscalização e Controle (MTFC) , visto que o Exmo. Relator admitiu efeitos suspensivos aos pedidos de reexame. Em consequência, posiciona-se no sentido do não acolhimento da preliminar suscitada pela então CGU (peça 87, p. 5) .
	22. Entendo que, de regra, a interposição de embargos de declaração, conquanto seja um recurso dirigido que objetiva o saneamento de obscuridade, contradição ou omissão presentes na deliberação, deve ensejar a oportunidade de que sejam aduzidas contrarrazões pelas partes que possam vir a ter interesses jurídicos prejudicados. Nessas circunstâncias, todavia, a não instauração do contraditório deve levar à nulidade da decisão somente se as modificações implementadas trouxerem prejuízo aos direitos ou aos interesses da parte não ouvida. 
	23. Assim como a Secretaria de Recursos, não vislumbro, in casu, que as modificações introduzidas pelo Acórdão 1207/2015-TCU-Plenário tenham provocado qualquer prejuízo a direitos ou interesses da extinta CGU, sobretudo porque tais alterações, essencialmente, acrescem orientações e conteúdo ao exame que será realizado pelo Tribunal de Contas da União quanto à regularidade dos acordos de leniência que serão celebrados pelo MTFC. 
24. O item 9.4.5 do Acórdão 1207/2015-TCU-Plenário não gerou ônus ou resultou em prejuízo aos interesses da extinta CGU ou do MTFC, vez que se limitou a aclarar o conteúdo da análise que será efetuada não pelo órgão de controle do Poder Executivo, mas sim pelo Tribunal de Contas da União. Há que se ter em mente que, embora tal explicitação tenha sido feita por meio do referido julgado, poderia ter sido implementada, até mesmo, mediante procedimento próprio de modificação ou regulamentação de normas internas. 
25. Estamos a falar, portanto, de uma deliberação que introduz orientações na execução de uma tarefa de responsabilidade do próprio TCU, o que nos permite concluir que não tem o condão de afetar os interesses de qualquer órgão ou entidade jurisdicionados. 
26. Ademais, sob o ângulo do interesse público primário, parece difícil conceber que os interesses do MTFC não se compatibilizem com deliberação que objetive aprimorar o procedimento de análise da regularidade de acordos de leniência. Em outras palavras, não há como conceber que os interesses do MTFC não se compatibilizem com a necessidade de avaliação do nível de interferência e/ou prejuízo do acordo de leniência sobre os acordos de delação premiada já firmados pelo MPF ou com a análise do cumprimento do art. 16, §1º, inciso I, da Lei 12.846/2013, que diz respeito ao ineditismo das informações a serem prestadas pelas pessoas jurídicas interessadas em firmar acordos de leniência.
27. Não se vislumbrando que as modificações promovidas na decisão recorrida tenham representado ofensa ou prejuízo aos interesses do MTFC, torna-se oportuno salientar que o art. 171 do Regimento Interno do Tribunal de Contas da União, inspirado, inclusive, no art. 563 do Código de Processo Penal, dispõe que "Nenhum ato será declarado nulo se do vício não resultar prejuízo para a parte, para o erário, para a apuração dos fatos pelo Tribunal ou para a deliberação adotada."
28. Destaco que, ao sugerir a nulidade do acórdão ora recorrido, a extinta Controladoria-Geral da União afirma que teria ocorrido ofensa ao disposto no art. 283 do Regimento Interno do Tribunal de Contas da União. Entendo que tal infringência não ocorreu, visto que a então CGU não figurava como responsável neste processo e, por conseguinte, não havia perspectiva de agravamento de sua situação. 
29. Por essas razões, entendo que a não abertura de prazo para oferta de contrarrazões por parte da então CGU não acarretou prejuízo processual à parte, motivo pelo qual manifesto-me no sentido de que a preliminar suscitada pela extinta CGU não seja acatada. 
30. Passo, então, ao exame dos demais argumentos apresentados pela então CGU, que dizem respeito a questões de mérito do julgamento que produziu o Acórdão 824/2015-TCU-Plenário, reformado pelo Acórdão 1207/2015-TCU-Plenário.
31. No que diz respeito ao subitem 9.4.1.a da decisão plenária 824/2015, a extinta CGU afirma que seria impossível verificar se os ilícitos em apuração já eram do conhecimento do Ministério Público Federal ou de outros órgãos. Ademais, exigência dessa espécie não encontraria respaldo legal. Outro argumento apresentado pela extinta CGU fundamenta-se na busca do real benefício dos acordos de leniência, que seria a obtenção de ressarcimento do dano causado aos cofres públicos, algo que poderia restar prejudicado se o TCU ou o Ministério Público não se manifestassem pelo ineditismo das provas. Afirma que, se as instâncias penal e administrativa são independentes, seus objetivos também o são. 
32. Com muita propriedade, a Secretaria de Recursos opina que o entendimento de que órgãos públicos diferentes podem ter objetivos diversos não deve suplantar o respeito ao princípio constitucional da eficiência, que norteia a Administração Pública como um todo. A atuação dos órgãos e entidades públicas deve ser harmônica e coordenada, o que pressupõe a colaboração e não a concorrência entre eles. A rigor, o interesse dos órgãos em questão é o mesmo, qual seja a aplicação de sanções aos responsáveis - o que pressupõe não apenas a função retributiva, mas também a função preventiva da penalidade - e o ressarcimento do dano. A exigência contida no subitem 9.4.1.a, ao passo que recomenda a atuação colaborativa, também objetiva evitar que a atuação de um órgão prejudique a atuação institucional de outro. 
33. De se estranhar que a então CGU defenda a inexistência de respaldo legal para tal exigência, haja vista que o subitem 9.4.1.a da decisão está expressamente fundamentado no art. 16, incisos I e II, da Lei 12.846/2013, que assim dispõe:
Art. 16.  A autoridade máxima de cada órgão ou entidade pública poderá celebrar acordo de leniência com as pessoas jurídicas responsáveis pela prática dos atos previstos nesta Lei que colaborem efetivamente com as investigações e o processo administrativo, sendo que dessa colaboração resulte:
I - a identificação dos demais envolvidos na infração, quando couber; e
II - a obtenção célere de informações e documentos que comprovem o ilícito sob apuração. (destaquei) 
34. Como bem colocou a Serur, a exigência do ineditismo das informações oferecidas evita que o instituto da leniência se torne, para determinadas pessoas jurídicas, instrumento de cálculo de riscos e bônus de seus negócios irregulares. Ademais, a adoção do modelo elástico e menos criterioso sugerido pelo recorrente, inclusive com a não exigência de provas inéditas, resultaria no estímulo ao silêncio ou, a contrariu sensu, ao desestímulo às denúncias de eventuais esquemas de corrupção.
35. No que diz respeito à recuperação de vultosas quantias, deve-se ter em mente que o ressarcimento pode ser obtido por outras vias. É o que o prescreve o art. 19, inciso I, da Lei 12.846/2013, in litteris:
Art. 19.  Em razão da prática de atos previstos no art. 5o desta Lei, a União, os Estados, o Distrito Federal e os Municípios, por meio das respectivas Advocacias Públicas ou órgãos de representação judicial, ou equivalentes, e o Ministério Público, poderão ajuizar ação com vistas à aplicação das seguintes sanções às pessoas jurídicas infratoras: 
I - perdimento dos bens, direitos ou valores que representem vantagem ou proveito direta ou indiretamente obtidos da infração, ressalvado o direito do lesado ou de terceiro de boa-fé;
36. Não é demais lembrar que a Lei 12.846/2013, não afastou - até mesmo porque, em razão do disposto no art. 71, inciso II, da Constituição Federal, não poderia fazê-lo - a competência do Tribunal de Contas da União para buscar o ressarcimento pelo dano eventualmente causado aos cofres de órgão ou entidade pública federal. Pelo contrário, a referida Lei, em seu art. 16, §3º, expressamente dispõe que os acordos de leniência não eximem a pessoa jurídica da obrigação de reparar integralmente o prejuízo causado. 
37. Nesse contexto, verifica-se que parte dos "considerandos" da Instrução Normativa-TCU 74/2015 expressam entendimento no sentido de que, em razão não apenas do disposto no art. 16, §3º, da Lei 12.846/2013, mas também do art. 71, inciso II, de nossa Carta Magna, cabe ao Tribunal de Contas da União apreciar as contas daqueles que derem causa a irregularidades ensejadoras de prejuízo ao erário, aí incluídas as pessoas jurídicas que pactuarem os acordos de leniência. 
38. Dessa forma, por exemplo, diante da constatação de que os acordos de leniência não promoveram o ressarcimento da totalidade dos valores devidos, pode a Corte de Contas, por meio de procedimento próprio, qual seja a tomada de contas especial, adotar providências tendentes ao reembolso da quantia restante. 
39. Nos últimos anos, no que diz respeito à operação Lava Jato, os veículos de comunicação trouxeram, amiúde, notícias da devolução de valores por parte de pessoas físicas e jurídicas investigadas, da repatriação de valores e de ações de cobrança promovidas pelo Ministério Público Federal, pela Petrobras e pela Advocacia-Geral da União. Segundo matéria produzida pela Agência Brasil, até 17/3/2016, data de divulgação da notícia, as medidas adotadas no âmbito da operação Lava Jato obtiveram a recuperação de R$ 2,9 bilhões e a repatriação de R$ 569 milhões, mas o total de ressarcimento requerido pelo MPF a empreiteiras e ex-diretores da Petrobras alcançava a cifra de R$ 21,8 bilhões (v. http://agenciabrasil.ebc.com.br/politica/noticia/2016-03/em-dois-anos-lava-jato-consegue-devolucao-de-r-29-bi-desviados-da-petrobras, disponível em 21/9/2016) .
40. Assim sendo, em consonância com o posicionamento da unidade instrutiva, penso que, neste ponto, o argumento apresentado pela extinta CGU não deve ser acatado. 
41. A então CGU insurge-se contra a deliberação contida no subitem 9.4.1.c da decisão recorrida, sustentando a inexistência de fundamentação legal. 
42. Mais uma vez, alinho-me ao posicionamento externado pela Secretaria de Recursos para opinar pela improcedência do argumento recursal. 
43. O fundamento para tal deliberação não está em lei ordinária, mas sim em princípios jurídicos, nomeadamente o princípio da eficiência, estampado no caput do art. 37 de nossa Carta Magna. Não podemos olvidar que a medida determinada pela Corte de Contas está em consonância com outros dois princípios consagrados pela doutrina administrativista e destinados precipuamente aos gestores públicos, quais sejam os princípios da finalidade e do interesse público. 
44. Nessa linha, a ação coordenada e colaborativa dos órgãos envolvidos, tais como o MPF, o TCU e o MTFC, atende ao princípio do interesse público. O princípio da finalidade recomenda que as normas dirigidas ao administrador público sejam interpretadas e aplicadas de modo a garantir a finalidade pública a que se destinam. O atingimento do objetivo pretendido pela norma deve ser prioridade na conduta do gestor público, o que significa dizer que a finalidade deve nortear suas ações.
45. A deliberação contida no subitem 9.4.1.c da decisão recorrida, por sua vez, visa compatibilizar as ações do MTFC com as de outros órgãos de fiscalização em outras esferas de atuação, algo que se coaduna com a finalidade pretendida pelo conjunto de normas que tratam do assunto, qual seja a aplicação de sanções aos autores sem prejuízo da obtenção de ressarcimento pelos danos causados ao erário. 
46. A interpretação isolada de determinados comandos da Lei 12.846/2013 poderia estar dissociada do princípio da finalidade e causar prejuízos às investigações eventualmente realizadas pelo Ministério Público ou por órgãos de controle, impedir a penalização jurisdicional de pessoas físicas ou jurídicas ou, até mesmo, obstaculizar o ressarcimento aos cofres públicos por valores que correspondam, realmente, ao dano causado pelas pessoas jurídicas envolvidas, haja vista que parte dos achados, provas e evidências não estaria em poder do MTFC. 
47. Há que se considerar, ainda, que as ações descoordenadas de órgãos de controle ou de fiscalização podem levar à sobreposição de ações e ao retrabalho, eventos que prejudicam a eficiência e a economicidade do serviço público. Note-se que a redação do subitem 9.4.1.c demanda fundamentação não apenas no princípio da eficiência, mas também nos princípios da economicidade e do interesse público.
48. Caso não se observe uma atuação coordenada, harmônica e colaborativa de todos os órgãos e entidades encarregados da investigação, da aplicação de sanções e da obtenção de ressarcimento, aumentar-se-á a possibilidade do não atingimento da finalidade pretendida pelo conjunto de normas destinadas à investigação de pessoas físicas e jurídicas, autoras de atos de improbidade administrativa ou de crimes contra a Administração. 
49. Como bem salientou a unidade técnica, as atividades empresariais são exercidas por pessoas físicas, ou seja, as pessoas jurídicas não agem por si próprias, não sendo razoável conceber, portanto, que os acordos de leniência sejam feitos de modo apartado, sem que sejam considerados eventuais impactos nas investigações das pessoas físicas que dirigem as sociedades empresariais que cometem irregularidades, nomeadamente atos característicos de corrupção.
50. A extinta CGU questiona a inclusão, por intermédio do julgamento de embargos de declaração, do item 9.4.5 ao Acórdão 824/2015-TCU-Plenário, afirmando que não cabe ao TCU exercer função jurisdicional.
51. Tal argumento não merece prosperar, visto que cabe ao Tribunal de Contas da União não apenas a prerrogativa, mas o dever de avaliar a legalidade e a constitucionalidade dos atos de gestão submetidos ao seu crivo. Como bem salientou a unidade técnica, o Supremo Tribunal Federal já admitiu que o exame da constitucionalidade de leis e dos atos do Poder Público é uma das atribuições do TCU (Súmula 347) .
52. Pelas razões expostas pela Serur, os demais argumentos trazidos pela então CGU não merecem prosperar.
53. Em seu pedido de reexame. O Exmo. Procurador Júlio Marcelo de Oliveira defende que o item 9.4.1 e subitens do Acórdão 824/2015-TCU-Plenário devem ter a seguinte redação:
9.4.1 tendo em conta o que dispõe o §1º do art. 1º do referido normativo, o pronunciamento do TCU quanto à legalidade, legitimidade e economicidade dos acordos de leniência celebrados pela CGU com empresas investigadas em outras esferas, administrativas ou judiciais, será subsidiado, necessariamente, por pareceres dos órgãos envolvidos nas referidas investigações, os quais devem constar desde o início do processo encaminhado ao TCU, bem como pela motivação formal do órgão competente para celebrar o acordo de leniência, certificando: 
a) a efetiva colaboração da empresa pleiteante do acordo, confrontando-se se já não eram do conhecimento do Estado as informações ofertadas sobre os demais envolvidos na infração e sobre os documentos que comprovem o ilícito sob apuração (em atenção aos incisos I e II do art. 16 da Lei na [sic] 12.846/2013) ; 
b) se os requisitos previstos no § 1º do art. 16 da Lei na 12.846/2013 estão cumulativamente atendidos;
c) a inexistência de eventual prejuízo das investigações em outras esferas de autuação, provocado pela celebração dos acordos na esfera administrativa (considerando a necessidade de atendimento aos princípios constitucionais do interesse público, da eficiência e da economicidade) ; 
9.4.1.1 Nos casos em que houver investigação conduzida pelo Ministério Público, seu parecer, de que trata este subitem, será obrigatório e vinculante;" (destaquei) 
54. O Exmo. Procurador defende que, na análise da legalidade, legitimidade e economicidade dos acordos de leniência, o parecer do Ministério Público passe a ser obrigatório e vinculante. Outrossim, sustenta que o exame da regularidade dos acordos de leniência por parte da Corte de Contas seja necessariamente subsidiado por pareceres emitidos por órgãos envolvidos nas investigações, pareceres esses que devem constar, desde o início, dos autos encaminhados ao TCU.
55. Não vejo óbice para que se exija a inclusão, desde o início, nos autos de processo que examinará a regularidade dos acordos de leniência, dos pareceres dos órgãos envolvidos nas investigações, visto que se caracteriza como medida que facilitará os exames e permitirá que os julgadores, com mais celeridade e agilidade, formem convicção acerca da regularidade dos atos. 
56. Chamo a atenção para o fato de que, na redação sugerida pelo nobre Procurador, a orientação deveria servir apenas para os acordos de leniência celebrados pela CGU. No meu sentir, a extinção desse órgão mostra que tal exigência deve ser dirigida a todos os entes públicos que, por previsão da Lei 12.846/2013, possam vir a firmar acordos dessa espécie. Assim sendo, opino favoravelmente a que se adote a redação sugerida pelo recorrente quanto ao item 9.4.1, desde que suprimido o trecho "pela CGU".
57. Não obstante, assim como a Secretaria de Recursos, entendo que não merece acolhida a proposta de vinculação ao parecer do Ministério Público Federal, sobretudo porque o Tribunal de Contas da União, no âmbito da instância administrativa, deve ser livre e independente para julgar a regularidade dos acordos de leniência. 
58. Além do que, por mais que detenha ferramentas de fiscalização aprimoradas, o Ministério Público Federal nem sempre terá a opinião mais abalizada sobre determinados assuntos. Impende considerar nesse raciocínio, por exemplo, que o Tribunal de Contas da União tem como especialidade a fiscalização de obras públicas, assim com a Secretaria da Receita Federal é o órgão a ser consultado no que diz respeito às questões fiscais. Certamente que o Banco Central congrega os melhores especialistas na área monetária e que o Departamento de Polícia Federal guarda maior proximidade com os fatos que investiga. 
59. Eventualmente, pois, os pareceres do MPF, conquanto, de regra, primem pela excelência e criteriosidade, podem estar em conflito com pareceres de órgãos especializados no assunto em debate, situação que tornaria desaconselhável a vinculação pretendida pelo recorrente. 
	60. Dessa forma, merece provimento parcial o pedido de reexame interposto pelo nobre representante do Ministério Público de Contas. 
	61. Por todo o exposto, este membro do Ministério Público de Contas, em atenção à audiência propiciada pelo Exmo. Ministro-Relator José Mucio Monteiro (peça 90) , manifesta-se no sentido de que:
	a) seja conhecido o pedido de reexame interposto pela então Controladoria-Geral da União para que, no mérito, não lhe seja dado provimento;
	b) seja conhecido o pedido de reexame interposto pelo Ministério Público de Contas (MP/TCU) , representado pelo nobre Procurador Júlio Marcelo de Oliveira, para que, no mérito, seja dado provimento parcial, de modo que o item 9.4.1 do Acórdão 824/2015-TCU-Plenário passe a ter a seguinte redação:
	9.4.1 tendo em conta o que dispõe o §1º do art. 1º do referido normativo, o pronunciamento do TCU quanto à legalidade, legitimidade e economicidade dos acordos de leniência celebrados com empresas investigadas em outras esferas, administrativas ou judiciais, será subsidiado, necessariamente, por pareceres dos órgãos envolvidos nas referidas investigações, os quais devem constar desde o início do processo encaminhado ao TCU, bem como pela motivação formal do órgão competente para celebrar o acordo de leniência, certificando:
	c) sejam os recorrentes cientificados da decisão que vier a ser proferida."

não há

Procurador Sergio Ricardo Costa Caribé.

PEDIDOS DE REEXAME. REPRESENTAÇÃO. PROCEDIMENTOS ADMINISTRATIVOS REFERENTES À CELEBRAÇÃO DOS ACORDOS DE LENIÊNCIA. PERDA SUPERVENIENTE DO INTERESSE EM RECORRER, EM VIRTUDE DE NOVA DISCIPLINA SOBRE A MATÉRIA. NÃO CONHECIMENTO.

REPRESENTAÇÃO (REPR)

Secretaria de Recursos (SERUR); Secretaria Extraordinária de Operações Especiais em Infraestrutura (SeinfraOpe).

Conforme consta do relatório que antecede este voto, cuidam estes autos de representação, formulada pelo Procurador do MP/TCU Júlio Marcelo de Oliveira, acerca dos possíveis prejuízos decorrentes da celebração pela então Controladoria-Geral da União de acordos de leniência, previstos na Lei 12.846/2013, com empresas investigadas no âmbito da Operação Lava Jato (peça 1) .
	Em síntese, o representante requereu fosse cautelarmente determinado à Controladoria-Geral da União que se abstivesse de celebrar acordos de leniência com empresas envolvidas na Operação Lava Jato que não tivessem celebrado tais acordos com o Ministério Público Federal, no intuito de não atrapalhar o curso das investigações dessa operação e de premiar as empresas que deram contribuição efetiva para o desmantelamento da organização criminosa acusada de saquear os cofres da Petrobras.
	Concluída a fase instrutória, o TCU julgou o mérito do presente processo por meio do Acórdão 824/2015-TCU-Plenário, da relatoria do Ministro Augusto Nardes, com o seguinte teor:
VISTOS, relatados e discutidos estes autos de representação formulada pelo Ministério Público junto ao TCU (MP/TCU) , por intermédio do Procurador Júlio Marcelo de Oliveira, acerca de potenciais riscos nos acordos de leniência que venham a ser celebrados pela Controladoria-Geral da União (CGU) com empresas investigadas no âmbito da Operação Lava Jato, nos termos da Lei 12.846/2013,
ACORDAM os Ministros do Tribunal de Contas da União, reunidos em Sessão do Plenário, ante as razões expostas pelo Relator, em: 
9.1 conhecer da presente representação, satisfeitos os requisitos de admissibilidade previstos nos arts. 235 e 237, inciso VII, do Regimento Interno do TCU, c/c o art. 81, inciso I, da Lei nº 8.443/1992
9.2 considerar a presente representação parcialmente procedente;
9.3 indeferir o pedido cautelar pleiteado à peça 1 destes autos, por não satisfeito o requisito do perigo da demora;
9.4 firmar os seguintes entendimentos quanto aos procedimentos previstos na IN-TCU 74/2015:
9.4.1 tendo em conta o que dispõe o §1º do art. 1º do referido normativo, o pronunciamento do TCU quanto à legalidade, legitimidade e economicidade dos acordos de leniência será subsidiado, quando os mesmos forem celebrados com empresas investigadas em outras esferas, administrativas ou judiciais, pela motivação formal do órgão competente para celebrar o acordo de leniência, considerando, quando couber, pareceres dos órgãos envolvidos em eventuais investigações judiciais e administrativas, certificando: 
a) a efetiva colaboração da empresa pleiteante do acordo, confrontando-se se já não eram do conhecimento do Estado as informações ofertadas sobre os demais envolvidos na infração e sobre os documentos que comprovem o ilícito sob apuração (em atenção aos incisos I e II do art. 16 da Lei na 12.846/2013) ; 
b) se os requisitos previstos no § 1º do art. 16 da Lei na 12.846/2013 estão cumulativamente atendidos; 
c) a inexistência de eventual prejuízo das investigações em outras esferas de autuação, provocado pela celebração dos acordos na esfera administrativa;
9.4.2 o TCU poderá diligenciar os órgãos envolvidos em eventuais investigações judiciais e administrativas com o objetivo de obter informações adicionais antes de seu pronunciamento; 
9.4.3 o pronunciamento do TCU sobre a legalidade, legitimidade e economicidade somente será conclusivo para os fatos respaldados nas informações e documentação disponibilizados no processo, podendo seu entendimento ser revisto a qualquer tempo, quando identificados fatos novos, passíveis de terem sido identificados durante os procedimentos necessários para a celebração dos acordos, especialmente por meio de consultas a outros órgãos (da mesma esfera ou fora dela) ; 
9.4.4 tendo em vista o que dispõe o parágrafo único do art. 5° da IN-TCU 74/2015, e até a regulamentação do referido normativo, os relatores dos processos dos acordos de leniência preverão, entre os procedimentos por eles estabelecidos, a remessa dos autos ao Ministério Público junto ao TCU, de forma a garantir a sua participação, prevista no art. 5° da mesma IN. 
9.5 juntar cópia do presente acordão e voto aos processos de acompanhamento autuados nos termos do art. 1º, §2º, da IN-TCU 74/2015;
9.6 enviar cópia desta deliberação, acompanhada do Relatório e Voto que a fundamentam, ao representante, à Controladoria-Geral da União, à Procuradoria-Geral da República, à Advocacia-Geral da União e ao Conselho Administrativo de Defesa Econômica;
9.7 conforme previsão do art. 13 da Resolução-TCU nº 215/2008, disponibilizar ao relator do TCProcesso 004.569/2015-6, cópia do acórdão proferido, do relatório e do voto que o fundamentaram e das peças processuais consideradas necessárias ao atendimento de Solicitação do Congresso Nacional, objeto de referido processo; e
9.8. autorizar a constituição processo apartado para avaliar as seguintes questões:
9.8.1 o fato de que a interpretação do art. 16, § 1º, inciso I da Lei 12.846/2013 (a exigir que o proponente do acordo de leniência seja a primeira a manifestar seu interesse em colaborar com o ilícito) ter sido flexibilizada pelo Decreto 8.420/2015, cuja parte final ressalva, "...quando tal circunstância for relevante";
9.8.2 o nível de interferência e/ou prejuízo que, no caso concreto, cada acordo de leniência já celebrado ou a ser celebrado pela CGU impõe sobre os acordos de delação premiada já celebrados pelo Ministério Público Federal (MPF) no âmbito da operação Lava Jato, considerando que, materialmente, pode haver correlação entre os eventuais ilícitos criminais praticados pelas pessoas físicas que buscam a deleção premiada e os possíveis ilícitos administrativo-financeiros praticados pelas correspondentes pessoas jurídicas que intentam o acordo de leniência, bem assim que, processualmente, o acordo de leniência a ser celebrado pela CGU só veio a ser regulamentado pelo decreto federal de 18 de março de 2015, não devendo, pois, ser aplicado retroativamente com prejuízo sobre as situações jurídicas já enquadradas no âmbito dos correspondentes acordos de delação premiada celebrados pelo MPF na aludida Operação Lava-Jato; 
9.9 arquivar os presentes autos, com base no art. 169, inciso V, do Regimento Interno do TCU.
	Referida deliberação foi parcialmente reformada por meio do Acórdão 1207/2015-TCU-Plenário, da relatoria do Ministro Augusto Nardes, que apreciou embargos de declaração opostos tanto pelo MPTCU (peça 49) quanto pela CGU (peça 52) , com o seguinte teor:
VISTOS, relatados e discutidos estes autos em que se apreciam os embargos de declaração opostos ao Acórdão 824/2015-TCU-Plenário pela Controladoria-Geral da União (CGU) e pelo Procurador do Ministério Público junto ao TCU (MP/TCU) , Júlio Marcelo de Oliveira, 
ACORDAM os ministros do Tribunal de Contas da União, reunidos em Sessão do Plenário, ante as razões expostas pelo relator, em 
9.1. conhecer dos presentes embargos de declaração e, no mérito, acolhê-los parcialmente, para, atribuindo-lhes efeitos infringentes: 
9.1.1. conferir a seguinte redação à alínea "c" do subitem 9.4.1 da deliberação recorrida:
c) a inexistência de eventual prejuízo das investigações em outras esferas de autuação, provocado pela celebração dos acordos na esfera administrativa  (considerando a necessidade de atendimento aos princípios constitucionais do interesse público, da eficiência e da economicidade) ;
9.1.2. conferir a seguinte redação ao subitem 9.4.4 da deliberação recorrida:
9.4.4 tendo em vista o que dispõe o parágrafo único do art. 5° da IN-TCU 74/2015, e até a regulamentação do referido normativo, os relatores dos processos dos acordos de leniência preverão, entre os procedimentos por eles estabelecidos, e quando analisarem uma ou mais etapas do Acordo de forma conjunta, a remessa dos autos ao Ministério Público junto ao TCU, de forma a garantir a sua participação, prevista no art. 5° da mesma IN, combinado com o inciso II do art. 81 da Lei nº 8.443/1992. 
9.1.3 incluir subitem 9.4.5 para fixar o seguinte entendimento:
"9.4.5. a análise prevista no item II do art. 1º da IN-TCU 74/2015 contemplará:
9.4.5.1 o exame da possível desconformidade do art. 30, inciso I, do Decreto 8.420/2015 em relação ao art. 16, § 1º, inciso I, da Lei 12.846/2013, uma vez que a redação da parte final do dispositivo infralegal, no que dispõe "quando tal circunstância for relevante", estaria a autorizar, ao revés do dispositivo legal, a celebração do acordo de leniência junto a mais de uma empresa com envolvimento no ato ilícito em apuração;
9.4.5.2 o nível de interferência e/ou prejuízo que, no caso concreto, cada acordo de leniência já celebrado ou a ser celebrado pela CGU impõe sobre os acordos de delação premiada já celebrados pelo Ministério Público Federal (MPF) no âmbito da operação Lava Jato, considerando que, materialmente, pode haver correlação entre os eventuais ilícitos criminais praticados pelas pessoas físicas que buscam a delação premiada e os possíveis ilícitos administrativo-financeiros praticados pelas correspondentes pessoas jurídicas que intentam o acordo de leniência, bem assim que, processualmente, o acordo de leniência a ser celebrado pela CGU só veio a ser regulamentado pelo decreto federal de 18 de março de 2015, não devendo, pois, ser aplicado retroativamente com prejuízo sobre as situações jurídicas já enquadradas no âmbito dos correspondentes acordos de delação premiada celebrados pelo MPF na aludida Operação Lava-Jato;" 
9.1.4. suprimir o item 9.8 e seus subitens 9.8.1 e 9.8.2;
9.2. dar ciência deste acórdão, bem como do relatório e do voto que o acompanham, aos embargantes, aos interessados e ao relator do TC Processo 004.569/2015-6.
	Portanto, nesta assentada, são apreciados os pedidos de reexame interpostos pela Controladoria-Geral da União (peça 69) e pelo Procurador do MPTCU Júlio Marcelo de Oliveira (peça 62) .
	A CGU, em preliminar, pede a anulação do Acórdão 1207/2015-TCU-Plenário por entender que houve afronta ao princípio do contraditório na análise dos embargos de declaração de efeitos infringentes do MP junto ao TCU. No mérito, a CGU formula os seguintes pedidos:
a) reformar o item 9.4.1, alínea "a" do Acórdão 824/2015-TCU-Plenário para, quando da manifestação do TCU, se observe estritamente o determinado no art. 16, incisos I e II, da Lei n° 12.846, de 2013, sem a inclusão de qualquer outra exigência, notadamente a de que somente provas novas possibilitariam a assinatura do acordo de leniência e de que cabe ao Ministério Público ou outro órgão de investigação dizer se as provas apresentadas pela empresa proponente do acordo são "novas", julgando improcedente Representação do MP/TCU;
b) reformar o item 9.4.1, alínea "c" do Acórdão 824/2015-TCU-Plenário por inexistir fundamento legal na exigência ali constante de que não haja prejuízo das investigações em outras esferas de atuação, como condição de validade do acordo de leniência, bem como para reconhecer a impossibilidade de vincular o acordo de leniência a outras investigações que não aquelas referentes a pessoa jurídica passível de responsabilização, desacolhendo a Representação do MP/TCU;
c) reformar o item 9.4.5 e seus subitens 9.4.5.1 e 9.4.5.2, acrescidos ao Acórdão 824/2015-TCU-Plenário por ser defeso ao TCU intervir no Poder de Polícia da Administração quando do juízo de instauração dos processos administrativos de responsabilização, interpretar genericamente decretos regulamentares e negar a autoexecutoriedade de lei federal, razão para indeferimento da Representação do MP/TCU.
	O Procurador Júlio Marcelo de Oliveira, a seu turno, formula os seguintes pedidos:
Por todas as razões esposadas, requer o Ministério Público de Contas que seja conhecido e provido o presente PEDIDO DE REEXAME, com vistas a reformar o Acórdão 824/2015-TCU-Plenário (peça 31) , com a redação dada pelo Acórdão 1207/2015-TCU-Plenário, para que o Tribunal inclua o subitem 9.4.1.1 no Acórdão 824/2015-TCU-Plenário, de forma que seu item 9.4.1 passe a ter a seguinte redação:
"9.4.1 tendo em conta o que dispõe o §1° do art. 1° do referido normativo, o pronunciamento do TCU quanto à legalidade, legitimidade e economicidade dos acordos de leniência celebrados pela CGU com empresas investigadas também em outras esferas, administrativas ou judiciais, será subsidiado, necessariamente, por pareceres dos órgãos envolvidos nas referidas investigações, os quais devem constar desde o inicio do processo encaminhado ao TCU, bem como pela motivação formal do órgão competente para celebrar o acordo de leniência, certificando:
a) a efetiva colaboração da empresa pleiteante do acordo, confrontando-se se já não eram do conhecimento do Estado as informações ofertadas sobre os demais envolvidos na infração e sobre os documentos que comprovem o ilícito sob apuração (em atenção aos incisos I e II do art. 16 da Lei na 12.846/2013) ;
b) se os requisitos previstos no § 1° do art. 16 da Lei na 12.846/2013 estão cumulativamente atendidos;
c) a inexistência de eventual prejuízo das investigações em outras esferas de autuação, provocado pela celebração dos acordos na esfera administrativa (considerando a necessidade de atendimento aos princípios constitucionais do interesse público, da eficiência e da economicidade) ;
9.4.1.1 Nos casos em que houver investigação conduzida pelo Ministério Público, seu parecer, de que trata este subitem, será obrigatório e vinculante".
	Após o exame da matéria, a Serur, em pareceres uniformes, propôs o seguinte encaminhamento (peças 87-89) :
I - conhecer do recurso interposto pela Controladoria-Geral da União (atual Ministério da Transparência, Fiscalização e Controle) , para, no mérito, negar-lhe provimento;
II - conhecer do recurso interposto pelo MP/TCU, na pessoa do Procurador Júlio Marcelo de Oliveira, para, no mérito, dar-lhe provimento parcial, conferindo ao subitem 9.4.1 do Acórdão recorrido a seguinte redação, mantendo inalterados os demais termos: 
9.4.1 tendo em conta o que dispõe o §1º do art. 1º do referido normativo, o pronunciamento do TCU quanto à legalidade, legitimidade e economicidade dos acordos de leniência celebrados pela CGU com empresas investigadas em outras esferas, administrativas ou judiciais, será subsidiado, necessariamente, por pareceres dos órgãos envolvidos nas referidas investigações, os quais devem constar desde o início do processo encaminhado ao TCU, bem como pela motivação formal do órgão competente para celebrar o acordo de leniência, certificando: 
III - dar ciência da deliberação que vier a ser proferida, acompanhada do Relatório e do Voto que a fundamentarem, aos recorrentes.
	O Ministério Público junto ao TCU, desta feita representado pelo Procurador Sérgio Caribé, sustentou o seguinte encaminhamento (peça 91) :
a) seja conhecido o pedido de reexame interposto pela então Controladoria-Geral da União para que, no mérito, não lhe seja dado provimento;
b) seja conhecido o pedido de reexame interposto pelo Ministério Público de Contas (MP/TCU) , representado pelo nobre Procurador Júlio Marcelo de Oliveira, para que, no mérito, seja dado provimento parcial, de modo que o item 9.4.1 do Acórdão 824/2015-TCU-Plenário passe a ter a seguinte redação: 
9.4.1 tendo em conta o que dispõe o §1º do art. 1º do referido normativo, o pronunciamento do TCU quanto à legalidade, legitimidade e economicidade dos acordos de leniência celebrados com empresas investigadas em outras esferas, administrativas ou judiciais, será subsidiado, necessariamente, por pareceres dos órgãos envolvidos nas referidas investigações, os quais devem constar desde o início do processo encaminhado ao TCU, bem como pela motivação formal do órgão competente para celebrar o acordo de leniência, certificando: 
c) sejam os recorrentes cientificados da decisão que vier a ser proferida. 
	Como se vê, o Acórdão 824/2015-TCU-Plenário, da relatoria do Ministro Augusto Nardes, com a redação dada pelo Acórdão 1207/2015-TCU-Plenário, da relatoria do Ministro Augusto Nardes, ora recorrido, refere-se aos procedimentos, até então adotados pelo TCU, previstos na IN-TCU 74/2015, relativamente aos acordos de leniência.
	No entanto, referida norma foi revogada pela IN-TCU 83/2018, que regulamentou integralmente essa matéria. 
E no dia 06.08.2020 este Tribunal, por intermédio de sua Presidência, assinou juntamente com a Controladoria-Geral da União (CGU) , a Advocacia-Geral da União (AGU) e o Ministério da Justiça e Segurança Pública (MJSP) , sob a coordenação do Supremo Tribunal Federal, o "Acordo de cooperação técnica em matéria de combate à corrupção no Brasil, especialmente em relação aos acordos de leniência da Lei n° 12.846, de 2013", que veio a trazer novas disposições sobre os procedimentos a serem adotados pelos signatários relativamente a essa questão. 	
Por essas razões, entendo que as disposições constantes do acórdão recorrido, ora impugnadas pelos recursos interpostos pela CGU e pelo MPTCU, ficam prejudicadas, pois, em virtude da interposição dos referidos recursos, estavam com a sua eficácia suspensa e, após o julgamento dos citados recursos, não produzirão mais os efeitos pretendidos, independentemente do provimento ou não dos aludidos recursos, pois as suas disposições já estão superados tanto pela superveniência da IN-TCU 83/2018 quanto pelo "Acordo de cooperação técnica em matéria de combate à corrupção no Brasil, especialmente em relação aos acordos de leniência da Lei n° 12.846, de 2013" do qual o TCU é signatário.
Desse modo, entendo que houve a perda superveniente do interesse em recorrer, relativamente a ambos os recorrentes, motivo pelo qual os dois recursos não devem ser conhecidos. o que, por consequência, implica a perda de objeto também dos próprios recursos em apreço. 
	Importante lembrar que o juízo de admissibilidade recursal, por ser matéria de ordem pública é passível de rediscussão de ofício, enquanto não ocorrer o trânsito em julgado. Nesse sentido, cito o seguinte precedente, entre tantos outros:
Juízo de admissibilidade. Matéria de ordem pública. As matérias que compõem o denominado juízo de admissibilidade dos recursos, como por exemplo as preliminares, por serem de ordem pública são passíveis de apreciação ex officio" (STF, AgRgRE 187561-6, rel. Min. Marco Aurélio, DJU 22.9.1995, p. 30661) .
	Por outro lado, conforme reconhecido pela doutrina, o interesse em recorrer é verificado pelo binômio utilidade/necessidade, ou seja, utilidade da decisão que se pleiteia e a necessidade da via recursal para se obter o bem da vida desejado. No dizer de José Carlos Barbosa Moreira, "Há interesse de recorrer quando o recorrente puder esperar, em tese, do julgamento do recurso, situação jurídica e pragmaticamente mais vantajosa que aquela decorrente da decisão impugnada" (In: MOREIRA, José Carlos Barbosa. O novo processo civil brasileiro. 24. ed. Rio de Janeiro: Forense, p. 136) 
	Portanto, conforme demonstrado, o provimento de qualquer dos recursos sob exame não proporcionaria situação mais vantajosa aos recorrentes, em face da superveniência da IN-TCU 83/2018 e do "Acordo de cooperação técnica em matéria de combate à corrupção no Brasil, especialmente em relação aos acordos de leniência da Lei n° 12.846, de 2013" do qual o TCU é signatário.
	Por esses fundamentos, voto por que o Tribunal adote a deliberação que ora submeto à consideração do Plenário.
TCU, Sala das Sessões Ministro Luciano Brandão Alves de Souza, em 16 de setembro de 2020.
RAIMUNDO CARREIRO
Relator